【裁判字號】    99,訴,109
【裁判日期】    990721
【裁判案由】    侵權行為損害賠償
【裁判全文】
臺灣苗栗地方法院民事判決               99年度訴字第109號
原      告  戊○○
訴訟代理人  洪明立律師
被      告  第一商業銀行股份有限公司
法定代理人  簡明仁
訴訟代理人  鍾添錦律師
複  代理人  甲○○
上列當事人間請求侵權行為損害賠償事件，本院於民國99年7 月
7日 言詞辯論終結，判決如下：
    主  文
被告應給付原告新臺幣壹拾壹萬零玖佰貳拾陸元，及自民國九十
九年四月二十三日起至清償日止，按年息百分之五計算之利息。
原告其餘之訴駁回。
訴訟費用由被告負擔十分之一，餘由原告負擔。
本判決第一項得假執行。但被告如以新臺幣壹拾壹萬零玖佰貳拾
陸元為原告預供擔保，得免為假執行。
原告其餘假執行之聲請駁回。
    事實及理由
壹、程序方面：
    按當事人之法定代理人其代理權消滅者，訴訟程式在有法定
    代理人承受其訴訟以前當然停止；又承受訴訟之人，於得為
    承受時，應即為承受之聲明，民事訴訟法第170 條、第175
    條第1 項分別定有明文；茲被告之法定代理人乙○○於本件
    訴訟繫屬以後，因故法定代理權消滅，然被告繼任之法定代
    理人簡明仁已於民國99年7 月2 日具狀向本院聲明承受訴訟
    ，參諸前揭說明，本件訴訟承受自無不合。
貳、實體方面：
一、原告主張：緣於84年6 月訴外人丁○○向被告第一商業銀行
    股份有限公司頭份分行借貸款項，由原告及訴外人丙○○擔
    任連帶保證人。嗣因訴外人未按期清償，經被告對訴外人丁
    ○○、丙○○及原告聲請核發支付命令確定，並執此為執行
    名義先後對於訴外人丙○○、丁○○之財產為強制執行後，
    尚不足清償新臺幣（下同）3,203,979 元。94年3 月4 日經
    兩造協議，被告同意如原告給付900,000 元，即免除原告對
    於訴外人丁○○之保證責任及撤銷對於原告財產之假扣押執
    行，原告乃於同年5 月31日將前揭款項匯入，被告亦依約出
    具免除保證責任證明交付原告。詎被告於98年11月間復執兩
    造協議前之執行名義，對原告所有坐落於苗栗縣頭份鎮○○
    段○○段159 地號及坐落其上建物248 建號（門牌號碼：苗
    栗縣頭份鎮○○○路184 巷12號）之不動產（下稱系爭不動
    產）聲請強制執行。經原告提起債務人異議之訴，並依法補
    繳訴訟費用後，被告自知理虧乃主動撤回前揭強制執行。惟
    被告前對原告所有系爭不動產所為之強制執行，已屬不法侵
    權行為，致原告之財產及名譽均受有損害，自應負損害賠償
    責任，爰依民法第184 條、第195 條、第213 條、第215 條
    規定，提起本件訴訟，請求被告應賠償原告為排除被告前不
    法侵害行為，提出債務人異議之訴，依法繳納裁判費10,926
    元之損失（原裁判費為32,779元，撤回起訴後僅退還3 分之
    2 ，即10,926元），及原告因所系爭不動產遭查封、拍賣造
    成名譽損害之1,000,000 元精神慰撫金等語。並聲明：(一)被
    告應給付原告1,010,926 元，及自起訴狀繕本送達翌日起至
    清償日止，按年息百分之5 計算之利息；(二)願供擔保請准予
    宣告假執行。
二、被告則以：被告於98年11月6 日向本院聲請強制執行原告所
    有系爭不動產，係因該件執行名義即債權憑證上，無法查明
    業已免除原告保證責任之記載事項，惟被告於99年3 月16日
    收受債務人異議之訴狀後，隨即查明於翌日即99年3 月17日
    撤回強制執行，且於撤封後多次至原告家中拜訪致歉，惟原
    告執意要求被告賠償1,000,000 元之精神慰撫金，經多次協
    調斡旋，仍無法取得其諒解。又最高法院90年台上字第184
    號判決，有將查封之不當，以侵害名譽或信用為由，准許為
    非財產上損害，惟該裁判並非判例，自無拘束各級法院之效
    力，且該裁判乃違反最高法院50年台上字第1114號判例意旨
    ，故不當之查封行為究係名譽、信用或其他人格法益受侵害
    或根本無受任何侵害，當乏定論。況且，縱認不當之查封係
    侵害他人之信譽，應屬名譽之損害，惟原告請求精神慰撫金
    1,000,000 元金額亦屬過高。另就原告請求為排除先前聲請
    強制執行，提出債務人異議之訴，依法撤回後仍須繳納裁判
    費10,926元的損失，被告同意如數賠償等語。並聲明：(一)原
    告之訴駁回；(二)如受不利判決願供擔保請准免為假執行。
三、兩造不爭執事項（見本院卷第50、51頁）：
（一）被告前於98年11月6 日向本院民事執行處，聲請強制執行
      原告所有系爭不動產。
（二）嗣本院民事執行處依被告之聲請囑託苗栗縣頭份地政事務
      所，就系爭不動產為查封登記，頭份地政事務所並於98年
      11月10日依法辦理登記完畢，於98年12月25日至現場指封
      並測量。
（三）嗣原告查悉此事，乃於99年2 月8 日向本院民事庭提出債
      務人異議之訴，被告於99年3 月15日收受該起訴狀查明後
      ，即於99年3 月17日向本院民事執行處撤回強制執行。頭
      份地政事務所則於99年4 月2 日塗銷該查封登記完畢。
（四）被告對於前開聲請法院查封及事後指封並測量之行為有過
      失。
四、得心證之理由：
（一）關於原告為排除被告聲請強制執行系爭不動產，而提出債
      務人異議之訴，依法繳納裁判費10,926元之損失部分：
      按當事人於言詞辯論時為訴訟標的之捨棄或認諾者本於其
      捨棄或認諾為該當事人敗訴之判決。民事訴訟法第384 條
      定有明文。又當事人既於言詞辯論時為訴訟標的之認諾，
      法院即應不調查原告所主張為訴訟標的之法律關係是否存
      在，而以認諾為被告敗訴之判決基礎（最高法院45年台上
      字第31號判例要旨參照）。本件被告對於原告請求為排除
      被告先前聲請之強制執行行為，提出債務人異議之訴，依
      法撤回後仍須繳納裁判費10,926元之損失部分，於本院準
      備程序及言詞辯論時，均表明同意賠償之認諾意旨（見本
      院卷第50頁、第79頁），揆諸上開法律規定，自應就此部
      分為被告敗訴之判決。
（二）關於原告請求1,000,000元部分：
      1.經查，原告主張經兩造於94年3 月4 日協議後，被告同
        意如原告給付900,000 元，即免除原告對於訴外人丁○
        ○之保證責任，嗣原告乃於同年5 月31日將前揭款項匯
        入被告指定之金融帳戶，被告亦依約出具免除保證責任
        證明書交付原告，此有卷附被告所寄發之通知函、匯款
        證明、免除保證責任證明書影本在卷可憑，而兩造既已
        就原告前開保證責任部分和解，且原告亦依約將900,00
        0 元匯入被告之指定帳戶內，則兩造間即已無債權存在
        ，然被告卻於98年11月6 日向本院民事執行處聲請強制
        執行原告所有系爭不動產等情，亦為被告所是認，復經
        本院依職權調取本院民事執行處98年度司執字第8937號
        卷核閱無誤，則原告前開聲請強制執行原告所有系爭不
        動產之行為，自難謂無過失，且被告對於此聲請強制執
        行系爭不動產之行為有過失，亦不爭執（見上開不爭執
        事項第4 點），是堪認原告此部分主張應為可採。
      2.次按因故意或過失，不法侵害他人之權利者，負損害賠
        償責任；不法侵害他人之身體、健康、名譽、自由、信
        用、隱私、貞操，或不法侵害其他人格法益而情節重大
        者，被害人雖非財產上之損害，亦得請求賠償相當之金
        額。民法第184 條第1 項前段、第195 條第1 項前段分
        別定有明文。又所謂「信用」權係指以個人經濟活動上
        之可靠性及支付能力為內容之權利，名譽權則為個人人
        格之社會評價，兩者之區別在於前者為經濟上之評價，
        後者則為社會上之評價（參王澤鑑著，侵權行為法，第
        141 頁）。查被告聲請強制執行查封系爭不動產，使鄰
        里街坊誤認原告積欠他人債務未償，債信不佳，聲望及
        信譽受損，而致原告信用受損，精神上受有極大之痛苦
        等情，既經原告以書狀陳明在卷，復參之查封不動產之
        強制執行行為乃具有公示性，客觀上亦足使被查封人遭
        指為信用不良，則其原所建立之聲望必有減損，信譽勢
        必因此低落（最高法院90年度台上字第1814號判決要旨
        參照），從而，堪認被告聲請強制執行查封系爭不動產
        行為，對原告之信用自有損害，且造成原告精神上受有
        痛苦，故原告請求賠償精神慰撫金，於法應為有據。
      3.至被告辯稱不當查封行為應無非財產上之損害賠償，並
        援引最高法院50年台上字第1114號判例及76年台上字第
        2550號判決為據，惟查：最高法院50年台上字第1114號
        判例業經最高法院91年度第8 次民事庭會議決議不再援
        用，且縱該判例仍為有效，惟細繹該判例內容係記載：
        「受精神之損害得請求賠償者，法律皆有特別規定，如
        民法第18條、第19條、第194 條、第195 條、第979 條
        、第999 條等是。未成年子女被人誘姦，其父母除能證
        明因此受有實質損害，可依民法第216 條請求賠償外，
        其以監督權被侵害為詞，請求給付慰藉金，於法究非有
        據。」等語，可知該判例僅係揭示「父母對子女監督權
        」不符合88年4 月21日修正前民法第195 條可請求精神
        上損害賠償之權利，然判例意旨並未表示，不當查封行
        為非屬於「信用權」受損，不得請求非財產上之損害賠
        償，故被告此部分抗辯實乃誤解上開判例之意旨。另最
        高法院76年台上字第2550號判決並非判例，且核該判決
        事實係以債權人向法院聲請裁定許可拍賣抵押物，並於
        取得該許可裁定後，以該裁定為據聲請強制執行，嗣裁
        定因法院見解問題而廢棄等節，與本件原因事實明顯不
        同，自難比附援引。更何況，該判決所適用法律係88年
        4 月21日修正前民法第195 條規定，而當時該條尚未將
        信用權部分列入可請求精神上損害賠償之範疇，是以，
        被告此部分抗辯亦無可取。
      4.再按精神慰撫金之多寡，應斟酌雙方之身份、地位、資
        力與加害之程度及其他各種情形核定相當之數額。而所
        謂相當金額，應以實際加害之情形、被害人所受精神上
        痛苦之程度、賠償權利人之身份地位、經濟能力，並斟
        酌賠償義務人之經濟狀況、可歸責之程度等定之（最高
        法院51年度台上字第223 號判例、74年度第9 次民事庭
        會議決議、85年度台上字第460 號裁判意旨參照）。本
        院審酌原告為國小畢業，現已自紡織廠退休，名下財產
        僅有系爭不動產；而被告則係資本額49,490,000,000元
        之知名銀行等情，業經兩造各自具狀陳明，並有卷附全
        國財產稅總歸戶財產查詢清單及被告最新公司變更登記
        表可憑，復經本院依職權查詢原告稅務電子閘門財產所
        得調件明細表在卷足按。因之，本院斟酌前述兩造之身
        分地位、經濟能力及原告教育程度等情事，並參以被告
        未慎重檢視其對於原告是否仍享有債權，即貿然以原告
        仍欠款為由強制執行查封系爭不動產，致使原告遭他人
        誤會其債信不良、財務不佳而信用受損，致受有精神上
        之痛苦；暨考量被告雖於98年11月6 日誤向本院民事執
        行處聲請強制執行系爭不動產，惟其於99年3 月15日獲
        悉後，旋於99年3 月17日具狀向本院民事執行處撤回強
        制執行等節，堪認原告請求精神慰撫金1,000,000 元，
        尚屬過高，應核減為100,000 元為相當。
五、末查，被告於本件言詞辯論終結後，始具狀表示就本件侵權
    行為原告亦與有過失云云；惟按攻擊或防禦方法，除別有規
    定外，應依訴訟進行之程度，於言詞辯論終結前適當時期提
    出之；又當事人意圖延滯訴訟，或因重大過失逾時始行提出
    攻擊或防禦方法，有礙訴訟之終結者，法院得駁回之，民事
    訴訟法第196 條第1 項、第2 項前段定有明文。查本件被告
    於本院言詞辯論終結前，均出庭參與本件之準備程序及言詞
    辯論程序，且於最後辯論程序終結前，本院詢問兩造有何其
    他主張及證據請求調查時，被告亦表示無其他主張及證據請
    求調查。嗣被告卻於本件言詞辯論終結後，始另具狀抗辯原
    告有民法第217 條與有過失云云，顯見，被告對於攻擊防禦
    方法之提出，不僅未於適當時期提出，且有延滯本案訴訟之
    虞，揆諸前揭說明，本院自無重開辯論調查證據之必要，附
    此敘明。
六、綜上所述，原告請求被告應給付110,926 元及自起訴狀繕本
    送達翌日（即99年4 月23日）起至清償日止，按年息百分之
    5 計算之利息，自屬有理由，應予以准許。逾此範圍之請求
    ，則無理由，應駁回之。
七、兩造均陳明願供擔保，聲請宣告假執行及免為假執行，經核
    就原告勝訴部份，所命被告給付之金額未逾500,000 元，依
    民事訴訟法第389 條第1 項第5 款規定，應依職權宣告假執
    行；至原告其餘假執行之聲請，因該部份訴之駁回而失所依
    據，應予駁回。另被告就原告勝訴部分陳明願供擔保，聲請
    宣告免為假執行，合於法律規定，爰酌定相當之擔保金額宣
    告之。
八、本件事證已臻明確，兩造其餘之主張及舉證，核與判決之結
    果不生影響，爰無庸一一論述，併此敘明。
九、訴訟費用負擔之依據：民事訴訟法第79條。
中    華    民    國    99    年    7     月    21    日
                民事庭審判長法  官  游 欣 怡
                            法  官  邱 光 吾
                            法  官  游 欣 怡
以上正本係照原本作成。
如不服本判決，應於送達後20日內向本院提出上訴狀（須附繕本
）。
                            書記官  張 宏 賓
中    華    民    國    99    年    7     月    21    日


司法院資訊處製作；財團法人民間司法改革基金會備份。
